---
title: "Analisis de frecuencias"
auhor: "F.A. Barrios, Ph.D."
date: "`r Sys.Date()`"
output:
  rmdformats::robobook:
    highlight: kate
---

```{r setup, include=FALSE}
## Global options
knitr::opts_chunk$set(cache = TRUE)
```

```{r}
library(vcd)
library(gmodels)
library(tidyverse)
```
# Tablas de frecuencia y contingencia

Para generar tablas de frecuencia, R tiene varias herramientas, en particular podemos trabajar con `table`, `xtab`, `prop.table` y `margin.tables`. Iniciaremos con ejemplos de tablas de variables categóricas.  Usaremos los datos de R en la librería `vcd`.

## Tablas de una via  
La forma más directa para generar una tabla de variables en R es con el comando `table()` usaremos los datos en `Arthritis`. Sabemos que tiene las variables: Treatment. Sex, and Improved, todas variables categóricas.

```{r}
head(Arthritis)

mytable <- with(Arthritis, table(Improved))
mytable
# for percentage table
prop.table(mytable)*100

```

## Tablas de dos-vias  

Como ejemplo: datos del estado de California en el uso del cinturón de seguridad en el auto, se compara el uso del cinturón de seguridad en el auto comparando si el hecho del que los padres de menores usen el cinturón de seguridad esto resulte en que los menores también usen el cinturón de seguridad.  

Se genera una tabla de contingencia:  
```{r}
Buckle_child <- read_csv("~/Dropbox/GitHub/ProbEstad/DataSets/ch12_all/CaliforniaBuckleChild.csv", show_col_types = FALSE)
# to build a two-way table
BuckleChild <- xtabs(~ Parent + Child, data=Buckle_child)
head(BuckleChild)
```

La repuesta parece obvia, pero se puede usar la $\chi^2$ para demostrar la correlación. Estas tablas de contingencia se pueden tabular otras propiedades de los datos, podemos estimar las distribuciones marginales.  Resultados de proporción `prop.table()` y de   de frecuencia.  

```{r}
addmargins(BuckleChild)
# porportions with respect to the first variable Parent
prop.table(BuckleChild, 1)
addmargins(prop.table(BuckleChild))
```

Para calcular la probabilidad parcial de la distribución de infantes con el cinturon de seguridad abrochado de la tabla con los marginales podemos estimar los siguientes parciales:  
$n_r$ número de renglones (el número de niveles $r$)  
$n_c$ número de columnas (número de niveles $c$)  
$Y_{ij}$ variable aleatoria de acuerdo a la frecuencia de celda $i,j$  
$p_{ij}$ la probabilidad de la celda $i,j$  
Las probabilidades marginales son: $P_i^r$, $P_j^c$, son la probabilidad marginal igual a la suma de las probabilidades por renglǿn $p_i^r = p_{i1} + p_{i2} + \dots + p_{in_r}$.  
La hipótesis nula es que la **variable columna es independiente de la variable renglón**, es decir: $H_0: p_{ij} = p_i^r p_j^c$.  
La hipótesis nula se expresa como $H_0: \verb+las variables son independientes+$ y la hipótesis alternativa es $H_A: \verb+las variables no son independientes+$.  
Por ejemplo de la tabla `addmargins(BuckleChild)` se obtienen valores estimados de probabilidad $\hat p$.  

# Prueba de Independencia

Para la prueba de independencia en variables categóricas se pueden hacer varias estimaciones usando tablas de contingencia y para estimar la independencia entre variables se puede usar la prueba $\chi^2$, esta prueba está basada en la distribución de $\chi^2$ definida por:  

$$
\chi^2 = \sum_{i=1}^{k} \frac{(\verb+OBSERVADO - ESPERADO+)^2}{\verb+ESPERADO+}
$$

La distribución $\chi^2$ como prueba de independencia.  Si usamos la cantidad esperada por celda como $n\hat{p}_{ij}$ se puede escribir como $R_iC_j/n$ con $R_i$ la suma del renglón *(i)*, y $C_j$ la suma de la columna *(j)* y se puede escribir la estadística $\chi^2$ como:  
$$
\chi^2 = \sum_{i=1}^{n_r} \sum_{j=1}^{n_c} \frac{(Y_{ij} - n\hat{p}_{ij})^2}{n \hat{p}_{ij}}
$$
con $\chi^2$ con $(n_r - 1)(n_c - 1)$ grados de libertad.  Esta estadística estima la componente para la celda.  Para R la independencia de la variable renglón contra la variable columna una tabla ya "formada" se puede usar la prueba `chisq.test()` también la función `fisher.test()`.  

```{r}
chisq.test(BuckleChild)
fisher.test(BuckleChild)

# From SAS and SPSS the gmodels library have a CrossTable that does all in one step
CrossTable(BuckleChild, chisq = TRUE, fisher = TRUE)
```

Si se tiene suficiente evidencia para desechar la hipótesis nula de independencia entre las variables, entonces la atención se turna en estimar una medida de asociación entre dichas variables. La función `assocstats()` de la librería `vcd` se puede usar para estimar los parámetros phi, de contingencia y de Cramer.  En general a mayor valor de estos índices se tiene una mayor asociación.

```{r}
# Association tests parameters
assocstats(BuckleChild)
```
