---
title: "ANOVA"
author: "F.A. Barrios"
date: "`r Sys.Date()`"
output:
  rmdformats::readthedown:
    highlight: kate
---

```{r setup, include=FALSE}
library(knitr)
library(rmdformats)

## Global options
options("max.print"=2000)
opts_chunk$set(echo=TRUE,
	             cache=TRUE,
               prompt=FALSE,
               tidy=FALSE,
               comment=NA,
               message=FALSE,
               warning=FALSE)
opts_knit$set(width=100)
```


```{r}
# Set working directory
library(car)
library(emmeans)
library(rstatix)
library(tidyverse)
```


## Introducción ANOVA  
Uno de los procesos más usados para comparar diferentes "tratamientos" sobre un grupo experimental es sin duda el Análisis de Varianza (ANOVA).  Desarrollado originalmente por R.A. Fisher y ha tenido una gran influencia en la estadística.  El análisis de varianza se usa principalmente para dos propósitos: 1) para estimar y desarrollar prueba de hipótesis de varianzas de una población. 2) Estimar y probar medias poblacionales.  En esta introducción resolveremos ejemplos para la estimación de medias poblacionales.   

## ANOVA Modelos de una via  (One-Way ANOVA)  

Carne proveniente de caza, entre otras aquellas del venado de cola-blanca, y ardilla gris, son usadas como alimento or familias, cazadores y otros individuos por razones culturales, personales, o de salud. En un estudio de Holben et al. estimó el contenido de selenio de carne de venado cola-blanca libre (venison), y ardilla gris (squirrel) obtenidos de una región de baja concentración de selenio en EEUU.  Estos contenidos de selenio fueron también comparados con concentraciones de carne de ganado producido en la misma región (RRB) y en una región externa (NRRB). Nos interesa saber si la concentración de selenio $(\mu g/100g)$ es distinta en los grupos de carne. (EXA_C08_S02_01.csv).

La hipótesis nula de este modelo es que todos los promedios poblacionales (cada promedio de la población de cada caso) son iguales entre ellos $\mu_1 = \mu_2 = \mu_3 \dots = \mu_n$, y la hipótesis alternativa es que "por lo menos uno de ellos es distinto".

```{r}
# Exa_C08_S02_01 One-way
#
Exa8.2.1 <- read_csv(file="~/Dropbox/GitHub/ProbEstad/DataSets/ch08_all/EXA_C08_S02_01mod.csv", show_col_types = FALSE)
boxplot(Selenium ~ Group, data = Exa8.2.1)
ggplot(data = Exa8.2.1, aes(x = Group, y = Selenium)) + geom_boxplot()
Exa8.2.1_lm <- lm(Selenium ~ Group, data = Exa8.2.1)
(anova_Exa8.2.1_lm <- anova(Exa8.2.1_lm))
#
Exa8.2.1_aov <- aov(Selenium ~ Group, data = Exa8.2.1)
#
summary(Exa8.2.1_aov)
model.tables(Exa8.2.1_aov, type="means")
model.tables(Exa8.2.1_aov, type="effects")
#
TukeyHSD(Exa8.2.1_aov)
plot(TukeyHSD(Exa8.2.1_aov))
```

**Más ejemplos**  

1. Pacientes de enfermedades reumáticas u osteoporosis generalmente sufren de pérdidas críticas de densidad mineral osea (Bone Mineral Density, BMD). Un medicamento usado para recuperar o prevenir una pérdida mayor de BMD, es el Alendronato. Holcomb y Rothenberg examinaron a 96 mujeres tomando alendronato para determinar si había alguna diferencia en el promedio de cambio en densidad ósea entre cinco clasificaciones diagnostica primarias. El Grupo1 era de pacientes diagnosticados con artritis reumatoide (RA). Grupo2 era de pacientes con una variedad de diagnósticos incluyendo, Lupus, granulomatosis de Wegener y poliarteritis, y otros desordenes vasculares (LUPUS). Grupo3 consistió en pacientes diagnosticados con polimialgia reumática o artritis temporal (PMRTA). El Grupo4 estaba integrado por pacientes con artrosis (OA). Y el Grupo 5 de pacientes con diagnóstico de osteoporosis (O) sin otros desordenes reumáticos. ¿Puede determinar que los promedios de los grupos presentan alguna diferencia? Haga una gráfica de cajas de los grupos.  

```{r}
# Exer. 8.2.2 Bone Mineral Density, BMD
# Patients suffering from rheumatic diseases or osteoporosis often suffer critical loss in bone
# mineral density (BMD).
#
EXR8.2.2 <- read_csv(file="~/Dropbox/GitHub/ProbEstad/DataSets/ch08_all/EXR_C08_S02_02.csv", show_col_types = FALSE)

boxplot(BMD ~ factor(GROUP), data = EXR8.2.2)
Exr2_2.aov <- aov(BMD ~ factor(GROUP), data=EXR8.2.2)
anova(Exr2_2.aov)
# anova() to print the ANOVA table

EXR8.2.2_M <- EXR8.2.2 %>% 
  mutate(GROUP = case_when(GROUP == 1 ~ "RA", 
                           GROUP == 2 ~ "LUPUS",
                           GROUP == 3 ~ "PMRTA", 
                           GROUP == 4 ~ "OA",
                           GROUP == 5 ~ "O"))

EXR8.2.2_M <- EXR8.2.2_M %>% 
  mutate(GROUP = GROUP %>% fct_relevel("O", "RA", "LUPUS", "PMRTA", "OA"))
  
EXR8.2.2_M %>% ggplot( aes(x = GROUP, y = BMD) )  + 
  geom_boxplot() +
  geom_jitter(width = 0.1, alpha = 0.6, aes(color = GROUP))
#

Exr2_2_lm <- lm(BMD ~ factor(GROUP), data=EXR8.2.2_M)
S(Exr2_2_lm)

emmeans(Exr2_2_lm, pairwise ~ GROUP)
emmeans(Exr2_2_lm, trt.vs.ctrl ~ GROUP)
```

2. Ilich-Ernst y colaboradores estudiaron el consumo de calcio en la dieta de un grupos de 113 mujeres adultas sanas de edades entre 20 y 88 años. Los investigadores segregaron a los sujetos de estudio por grupos de edad de la siguiente manera: Grupo A 20.0 – 45.9 años; grupo B 46.00 – 55. 9 años; grupo C56.0 – 65.9 años; y grupo D, de más de 66 años. El consumo de calsio estuvo medido en mg/día. Los datos están listados en el archivo EXR_C08_S02_03.csv. Siguiendo un ANOVA, ¿se puede concluir que hay uns diferencia en los promedios de las poblaciones? Haga un HSD Tukey para estimar las diferencias entre las distintas poblaciones, sea Alpha = .05. Grafique los datos usando una gráfica de cajas y explique los resultados.  

```{r}
# # # # # # # # # # # # # # # # # # # # # # # # # # # # # # # # # # # # #
# Exr 8.2.3
Exr8.2.3 <- read_csv(file="~/Dropbox/GitHub/ProbEstad/DataSets/ch08_all/EXR_C08_S02_03.csv", show_col_types = FALSE)

plot(calcium ~ factor(Group), data = Exr8.2.3)

Exr3.aov <- aov(calcium ~ Group, data=Exr8.2.3)
anova(Exr3.aov)
plot(Exr3.aov)

TukeyHSD(Exr3.aov)

```

## ANOVA de dos vías  
Para el caso de un ANOVA de dos vías, tenemos que la función repuesta responde a dos factores que a su vez tiene dos o más niveles por factor: $Y \sim factor_1 + factor_2$

Del ejemplo 8.3.1 de Daniel para un ANOVA de dos vías:
Un fisioterapeuta quería comparar tres métodos para enseñar a sus pacientes a usar una prótesis. Pensó que la 
proporción de aprendizage sería diferente dependiendo de la edad de los parcientes y desarrolló un experimento 
que le permitió tomar en cuenta la edad. Se construye la tábla de los datos del problema.

```{r}
# Build a table, index by index since
# Two-Way ANOVA EXAMPLE 8.3.1 has NO-data file, therefore we make the example table.
#

Learn <- tibble(
  Age = factor(rep(c(1,2,3,4,5), 3)),
  Method = factor(rep(1:3,c(5,5,5))),
  Rate = c(7,8,9,10,11,9,9,9,9,12,10,10,12,12,14)
  )

Learn

#
plot(Rate ~ Age + Method, data = Learn)

```

Para las gráficas de cajas ejecutadas por un ggplot (o boxplot) es necesario mandar por separado cada grupo en la variable predictora (o independiente), o separar dos páneles, uno por cada grupo.

```{r}
# For the Age group

ggplot(data = Learn, aes(x = Age, y = Rate) )  + 
  geom_boxplot() + 
  geom_jitter(width = 0.1, alpha=0.6, aes(color = Age))

# For the Rate group
ggplot(data = Learn, aes(x = Method, y = Rate) )  + 
  geom_boxplot() + 
  geom_jitter(width = 0.1, alpha=0.6, aes(color = Method))

# now the ANOVA model
Rate_aov = aov(Rate ~ Method + Age, data = Learn)
anova(Rate_aov)

layout(matrix(c(1,2), nrow=1, ncol=2, byrow=TRUE))
TukeyHSD(Rate_aov)

plot(TukeyHSD(Rate_aov))
abline(v=0, col=2)

```
 
**Ejemplos two-way ANOVA**   

En un estudio de efectos pulmonares en conejillos de Indias, Lacroix et al. expuso a 18 conejillos de Indias sensibilizados con albúmina y 18 no-sensibilizados con aire regular, benzaldehido y acetildehido.  Al final de la exposición los conejillos de Indias fueron anesteciados y la respuesta a alergias medida por lavado broncoalveolar (BAL). La tabla de resultados se muestra en REV_C08_16 y muestra la cuenta de células alveolares $(\times 10^6)$ por grupo de tratamiento (aire, benzaldehido y acetildehido) y sensibilizados a albúmina.  Pruebe por las diferencias en a) entre sensibilizados y no sensibilizados por albúmina, b) entre los tres tratamientos. Sea $\alpha=.05$ en todas las pruebas.  

```{r}
Rev8.16 <- read_csv("~/Dropbox/GitHub/ProbEstad/DataSets/ch08_all/REV_C08_16.csv", show_col_types = FALSE)
boxplot(Count ~ factor(Treat), data = Rev8.16)
boxplot(Count ~ factor(Sens), data = Rev8.16)

boxplot(Count ~ factor(Sens) + factor(Treat), data = Rev8.16)
#
Rev8.16_M <- Rev8.16 %>% 
  mutate( Treat = case_when( Treat == "Air" ~ "1Air", 
                             Treat == "Act" ~ "2Act", 
                             Treat == "Benz" ~ "3Benz"))

Rev8.16_aov <- aov(Count ~ factor(Sens) + factor(Treat), data = Rev8.16)
anova(Rev8.16_aov)

#
# With car Anova
Rev8.16_lm <- lm(Count ~ factor(Sens) + factor(Treat), data = Rev8.16_M)
Anova(Rev8.16_lm)
#
anova(Rev8.16_lm)
emmeans(Rev8.16_lm, pairwise ~ Sens + Treat)
emmeans(Rev8.16_lm, trt.vs.ctrl ~ Sens + Treat)

#
Rev8.16_lm_int <- aov(Count ~ factor(Sens) * factor(Treat), data = Rev8.16_M)
# model with interaction
anova(Rev8.16_lm_int)
Rev8.16_lm_int_emm_p <- emmeans(Rev8.16_lm_int, pairwise ~ Sens + Treat)
Rev8.16_lm_int_emm_p
Rev8.16_lm_int_emm_c <- emmeans(Rev8.16_lm_int, trt.vs.ctrl ~ Sens + Treat)
Rev8.16_lm_int_emm_c
```

**Ejemplo** El interés del estudio de Hartman-Maeir et al. fue estimar los perfiles del déficit de concienciación entre pacientes con infarto cerebral que están en rehabilitación. Estudió 35 pacientes con lesiones por infarto en el hemisferio derecho y 19 pacientes con lesiones en el hemisferio izquierdo.  Además agrupó las lesiones por su tamaño como: 2 = 1-3 cm, 3 = 3-5cm, y 4 = 5 cm o más grandes. Una de las medidas importantes fue la calificación de la concienciación por su propia limitación. Las calificaciones tuvieron un rango de 8 a 24, con una calificación más alta significando mayor concienciación (REV_C08_22.csv). Pruebe la diferencia por tamaño de lesión y lado de hemisferio, sea $\alpha = .05$.  

```{r}
Rev.8.22 <- read_csv("~/Dropbox/GitHub/ProbEstad/DataSets/ch08_all/REV_C08_22.csv", show_col_types = FALSE)

boxplot(SCORES ~ factor(SIDE) + factor(SIZE), data = Rev.8.22)
boxplot(SCORES ~ factor(SIZE) + factor(SIDE), data = Rev.8.22)
#
Rev.8.22_lm <- aov(SCORES ~ factor(SIZE) + factor(SIDE), data = Rev.8.22)
anova(Rev.8.22_lm)

# contrasts
emmeans(Rev.8.22_lm, pairwise ~ SIDE )

Rev.8.22_lm_int <- lm(SCORES ~ factor(SIZE) * factor(SIDE), data = Rev.8.22)
Anova(Rev.8.22_lm_int)
#
emmeans(Rev.8.22_lm_int, trt.vs.ctrl ~ SIZE + SIDE)

# With rstatix
Rev.8.22_aov <- anova_test(data = Rev.8.22, SCORES ~ factor(SIZE) + factor(SIDE))
get_anova_table(Rev.8.22_aov)
# Post hoc
emmeans_test(Rev.8.22, SCORES ~ SIZE, p.adjust.method = "fdr")
```

**Ejemplo 18** The effects of thermal pollution on Corbicula fluminea (Asiatic clams) at three different geographical locations were analyzed by John Brooker (REV_C08_18). Sample data on clam shell length, width, and height are displayed in the following table. Determine if there is a significant difference in mean length, height, or width (measured in mm) of the clam shell at the three different locations by performing three analyses. What inferences can be made from your results? What are the assumptions underlying your inferences? What are the target populations?  

```{r}
Rev.8.18 <- read_csv("~/Dropbox/GitHub/ProbEstad/DataSets/ch08_all/REV_C08_18_mod.csv", show_col_types = FALSE)
boxplot(Measure ~ factor(site) + factor(Geometry), data = Rev.8.18)

#
Rev.8.18_lm <- lm(Measure ~ factor(site) + factor(Geometry), data = Rev.8.18)
Anova(Rev.8.18_lm)

# Pairwise post hoc
emmeans(Rev.8.18_lm, pairwise ~ site + Geometry)
```

## ANOVA Modelos de medidas repetidas   

Los modelos de medidas repetidas son aquellos en los que la misma variable es medida en los mismos sujetos en dos o más ocasiones.  En donde las ocaciones pueden significar condiciones distintas como diferentes tratamientos o diferentes puntos de tiempo.  
Las ventajas de usar este tipo de modelos se han mencionado y son que permiten controlar variables relacionadas con el sujeto y no con el estudio que se está desarrollado .

**Ejemplo** Licciardone et al. examined subjects with chronic, nonspecific low back pain. In this study, 18 of the subjects completed a survey questionnaire assessing physical functioning at baseline, and after 1, 3, and 6 months. Table (EXA_C08_S04_01) shows the data for these subjects who received a sham treatment that appeared to be genuine osteopathic manipulation. Higher values indicate better physical functioning. The goal of the experiment was to determine if subjects would report improvement over time even though the treatment they received would provide minimal improvement. We wish to know if there is a difference in the mean survey values among the four points in time.  

```{r}
Exa8.4.1 <- read_csv("~/Dropbox/GitHub/ProbEstad/DataSets/ch08_all/EXA_C08_S04_01mod.csv", show_col_types = FALSE)

ggplot( data = Exa8.4.1, aes(x = Time, y = Assessment) ) + 
  geom_boxplot() + 
  geom_jitter(width = .15, alpha = 0.6, aes(color = Time))

# Find outliers (extreme if present)
Exa8.4.1 %>% 
  group_by(Time) %>% 
  identify_outliers(Assessment)

# Test normal distribution
Exa8.4.1 %>% 
  group_by(Time) %>% 
  shapiro_test(Assessment)

# ANOVA test from the rstatix package
Exa8.4.1_aov <- anova_test(data = Exa8.4.1, dv = Assessment, wid = Subject, within = Time)
get_anova_table(Exa8.4.1_aov)

# Pairwise comparisons
emmeans_test(Exa8.4.1, Assessment ~ Time, p.adjust.method = "fdr")

# # # # # # # # # # # # # # # # # # # 
# Now with the R basic anova function, how to make a repeated measures
ggplot( data = Exa8.4.1, aes(x = Time, y = Assessment) ) + 
  geom_boxplot() + 
  geom_jitter(width = .1, alpha=.6, aes(color = Time))

Exa8.4.1_mod <- aov( Assessment ~ factor(Time) + Error(factor(Subject)), data = Exa8.4.1 )
summary(Exa8.4.1_mod)

# emmeans(Exa8.4.1_mod, pairwise ~ Time)
# emmeans(Exa8.4.1_mod, trt.vs.crtl ~ Time)

```
