---
title: "ANOVA"
author: "F.A. Barrios"
date: "`r Sys.Date()`"
output:
  rmdformats::readthedown:
    highlight: kate
---

```{r setup, include=FALSE}
library(knitr)
library(rmdformats)

## Global options
options(max.print="85")
opts_chunk$set(echo=TRUE,
	             cache=TRUE,
               prompt=FALSE,
               tidy=TRUE,
               comment=NA,
               message=FALSE,
               warning=FALSE)
opts_knit$set(width=85)
```


```{r}
# Set working directory
library(car)
library(emmeans)
library(rstatix)
library(tidyverse)
library(ggpubr)

options('max.print' = 100000)
```


## Introducción ANOVA  
Uno de los procesos más usados para comparar diferentes "tratamientos" sobre un grupo experimental es sin duda el Análisis de Varianza (ANOVA).  Desarrollado originalmente por R.A. Fisher y ha tenido una gran influencia en la estadística.  El análisis de varianza se usa principalmente para dos propósitos: 1) para estimar y desarrollar prueba de hipótesis de varianzas de una población. 2) Estimar y probar medias poblacionales.  En esta introducción resolveremos ejemplos para la estimación de medias poblacionales.   

## ANOVA Modelos de una via  (One-Way ANOVA)  

Carne proveniente de caza, entre otras aquellas del venado de cola-blanca, y ardilla gris, son usadas como alimento por familias, cazadores y otros individuos por razones culturales, personales, o de salud. En un estudio de Holben et al. estimó el contenido de selenio de carne de venado cola-blanca libre (venison), y ardilla gris (squirrel) obtenidos de una región de baja concentración de selenio en EEUU.  Estos contenidos de selenio fueron también comparados con concentraciones de carne de ganado producido en la misma región (RRB) y en una región externa (NRRB). Nos interesa saber si la concentración de selenio $(\mu g/100g)$ es distinta en los grupos de carne. (EXA_C08_S02_01.csv).

La hipótesis nula $H_0$ de este modelo es que todos los promedios poblacionales (cada promedio de la población de cada caso) son iguales entre ellos $\mu_1 = \mu_2 = \mu_3 \dots = \mu_n$, y la hipótesis alternativa es que "por lo menos uno de ellos es distinto".  


```{r}
# Exa_C08_S02_01 One-way
#
Exa8.2.1 <- read_csv(file="~/Dropbox/GitHub/ProbEstad/DataSets/ch08_all/EXA_C08_S02_01mod.csv", show_col_types = FALSE)
head(Exa8.2.1)

boxplot(Selenium ~ Group, data = Exa8.2.1)
#
ggplot(data = Exa8.2.1, aes(x = Group, y = Selenium) )  + 
  geom_boxplot() +
  geom_jitter(width = 0.1, alpha = 0.6, aes(color = Group))

# one way ANOVA estimated as a lineas model
Exa8.2.1_lm <- lm(Selenium ~ Group, data = Exa8.2.1)
(anova_Exa8.2.1_lm <- anova(Exa8.2.1_lm))
#
Exa8.2.1_aov <- aov(Selenium ~ Group, data = Exa8.2.1)

#
summary(Exa8.2.1_aov)
model.tables(Exa8.2.1_aov, type="means")
model.tables(Exa8.2.1_aov, type="effects")

#
TukeyHSD(Exa8.2.1_aov)
plot(TukeyHSD(Exa8.2.1_aov))
```

**Más ejemplos**  

Pacientes de enfermedades reumáticas u osteoporosis generalmente sufren de pérdidas críticas de densidad mineral osea (Bone Mineral Density, BMD). Un medicamento usado para recuperar o prevenir una pérdida mayor de BMD, es el Alendronato. Holcomb y Rothenberg examinaron a 96 mujeres tomando alendronato para determinar si había alguna diferencia en el promedio de cambio en densidad ósea entre cinco clasificaciones diagnostica primarias. El Grupo1 era de pacientes diagnosticados con artritis reumatoide (RA). Grupo2 era de pacientes con una variedad de diagnósticos incluyendo, Lupus, granulomatosis de Wegener y poliarteritis, y otros desordenes vasculares (LUPUS). Grupo3 consistió en pacientes diagnosticados con polimialgia reumática o artritis temporal (PMRTA). El Grupo4 estaba integrado por pacientes con artrosis (OA). Y el Grupo 5 de pacientes con diagnóstico de osteoporosis (O) sin otros desordenes reumáticos. ¿Puede determinar que los promedios de los grupos presentan alguna diferencia? Haga una gráfica de cajas de los grupos.  

```{r}
# Exer. 8.2.2 Bone Mineral Density, BMD
# Patients suffering from rheumatic diseases or osteoporosis often suffer critical loss in bone
# mineral density (BMD).
#
EXR8.2.2 <- read_csv(file="~/Dropbox/GitHub/ProbEstad/DataSets/ch08_all/EXR_C08_S02_02.csv", show_col_types = FALSE)
EXR8.2.2

EXR8.2.2$GROUP

EXR8.2.2_M <- EXR8.2.2 %>% 
  mutate(GROUP = case_when(GROUP == 1 ~ "RA", 
                           GROUP == 2 ~ "LUPUS",
                           GROUP == 3 ~ "PMRTA", 
                           GROUP == 4 ~ "OA",
                           GROUP == 5 ~ "O"))

EXR8.2.2_M <- EXR8.2.2_M %>% 
  mutate(GROUP = GROUP %>% fct_relevel("O", "RA", "LUPUS", "PMRTA", "OA"))

EXR8.2.2_M %>% ggplot( aes(x = GROUP, y = BMD) )  + 
  geom_boxplot() +
  geom_jitter(width = 0.1, alpha = 0.6, aes(color = GROUP))

#
Exr2_2.aov <- aov(BMD ~ GROUP, data=EXR8.2.2_M)

# anova() function to print the ANOVA table
anova(Exr2_2.aov)

Exr2_2_lm <- lm(BMD ~ factor(GROUP), data=EXR8.2.2_M)
anova(Exr2_2_lm)

# Using summary S() from car package. summary() can be used too.
S(Exr2_2_lm)

```

2. Ilich-Ernst y colaboradores estudiaron el consumo de calcio en la dieta de un grupo de 113 mujeres adultas sanas de edades entre 20 y 88 años. Los investigadores segregaron a los sujetos de estudio por grupos de edad de la siguiente manera: Grupo A; 20.0 – 45.9 años; grupo B; 46.00 – 55. 9 años; grupo C; 56.0 – 65.9 años; y grupo D; de más de 66 años. El consumo de calcio estuvo medido en mg/día. Los datos están listados en el archivo EXR_C08_S02_03.csv. Siguiendo un ANOVA, ¿se puede concluir que hay una diferencia en los promedios de las poblaciones? Haga un HSD Tukey para estimar las diferencias entre las distintas poblaciones, sea Alpha = .05. Grafique los datos usando una gráfica de cajas y explique los resultados.  

```{r}
# # # # # # # # # # # # # # # # # # # # # # # # # # # # # # # # # # # # #
# Exr 8.2.3
Exr8.2.3 <- read_csv(file="~/Dropbox/GitHub/ProbEstad/DataSets/ch08_all/EXR_C08_S02_03.csv", show_col_types = FALSE)
head(Exr8.2.3)

plot(calcium ~ factor(Group), data = Exr8.2.3)

ggplot(data = Exr8.2.3, aes(x = Group, y = calcium) ) + 
  geom_boxplot() +
  geom_jitter(width = 0.1, alpha = 0.5, aes(color = Group))
  

Exr3.aov <- aov(calcium ~ Group, data=Exr8.2.3)
anova(Exr3.aov)

plot(Exr3.aov)
TukeyHSD(Exr3.aov)
```

**emmeans** del inglés "Estimated Marginal Means" proporciona métodos para obtener *medias marginales estimadas* (EMMs, también conocidas como medias de mínimos cuadrados) En R la librería *emmeans* perminte calcular contrastes o combinaciones lineales de dichas medias marginales con varios ajustes por multiplicidad. También se pueden estimar y contrastar pendientes de líneas de tendencia.


```{r}
emmeans(Exr3.aov, pairwise ~ Group)
emmeans(Exr3.aov, trt.vs.ctrl ~ Group)

model.tables(Exr3.aov, type="means", se = TRUE)
model.tables(Exr3.aov, type="effects", se = TRUE)
```

## ANOVA de dos vías  
Para el caso de un ANOVA de dos vías, tenemos que la función repuesta responde a dos factores que a su vez tiene dos o más niveles por factor: $Y \sim factor_1 + factor_2$.  En este caso ya se puede presentar un término de interacción entre factores.

Del ejemplo 8.3.1 de Daniel para un ANOVA de dos vías:
Un fisioterapeuta quería comparar tres métodos para enseñar a sus pacientes a usar una prótesis. Pensó que la 
proporción de aprendizage sería diferente dependiendo de la edad de los parcientes y desarrolló un experimento 
que le permitió tomar en cuenta la edad. Se construye la tabla de los datos del problema.

```{r}
# Build a table, index by index since
# Two-Way ANOVA EXAMPLE 8.3.1 has NO-data file, therefore we make the example table.
#

Learn <- tibble(
  Age = factor(rep(c(1,2,3,4,5), 3)),
  Method = factor(rep(1:3,c(5,5,5))),
  Rate = c(7,8,9,10,11,9,9,9,9,12,10,10,12,12,14)
  )

Learn

#
plot(Rate ~ Age + Method, data = Learn)
```

Para las gráficas de cajas ejecutadas por un ggplot (o boxplot) es necesario mandar por separado cada grupo en la variable predictora (o independiente), o separar dos páneles, uno por cada grupo.

```{r}
# For the Age group

ggplot(data = Learn, aes(x = Age, y = Rate) )  + 
  geom_boxplot() + 
  geom_jitter(width = 0.1, alpha=0.6, aes(color = Method)) +
  theme_bw()

# For the Rate group
ggplot(data = Learn, aes(x = Method, y = Rate) )  + 
  geom_boxplot() + 
  geom_jitter(width = 0.1, alpha=0.8, aes(color = Age)) +
  theme_bw()

# now the ANOVA model
Rate_aov = aov(Rate ~ Method + Age, data = Learn)
anova(Rate_aov)

layout(matrix(c(1,2), nrow=1, ncol=2, byrow=TRUE))
TukeyHSD(Rate_aov)

plot(TukeyHSD(Rate_aov))
abline(v=0, col=2)

```
 
**Más Ejemplos de ANOVA de dos vías (two-way ANOVA)**   

En un estudio de efectos pulmonares en conejillos de Indias, Lacroix et al. expuso a 18 conejillos de Indias sensibilizados y 18 no-sensibilizados con albúmina, a tres tratamientos distintos: aire regular, benzaldehido y acetildehido.  Al final de la exposición los conejillos de Indias fueron anesteciados y la respuesta a alergias medida por lavado broncoalveolar (BAL). La tabla de resultados se muestra en REV_C08_16 y contiene la cuenta de células alveolares $(\times 10^6)$ por grupo de tratamiento (aire, benzaldehido y acetildehido) y sensibilizados o no con albúmina.  Pruebe por las diferencias en a) entre sensibilizados y no sensibilizados por albúmina, b) entre los tres tratamientos. Sea $\alpha=.05$ en todas las pruebas.  

```{r}
Rev8.16 <- read_csv("~/Dropbox/GitHub/ProbEstad/DataSets/ch08_all/REV_C08_16.csv", show_col_types = FALSE)

# how is the data ordered?
Rev8.16

Rev8.16_fac <- Rev8.16 %>% 
  mutate(Sens = factor(Sens), Treat = factor(Treat))

Rev8.16_fac <- Rev8.16_fac %>% 
   mutate(Treat = Treat %>% fct_relevel("Air", "Act", "Benz"))

boxplot(Count ~ Sens + Treat, data = Rev8.16_fac)

ggplot(data = Rev8.16_fac, aes(x = Treat, y = Count) )  + 
  geom_boxplot() + 
  geom_jitter(width = 0.1, alpha=0.6, aes(color = Sens))

ggplot(data = Rev8.16_fac, aes(x = Treat, y = Count, fill = Sens)) +
  geom_boxplot(position = position_dodge(width = 0.6), alpha = 0.5) +
  geom_jitter(position = position_jitterdodge(jitter.width = 0.15, dodge.width = 0.6), aes(color = Sens), alpha = 0.8, size = 1.4) +
  labs(x = "Treatment", y = "Response in Counts", fill = "Sens") +
  theme_bw()


Rev8.16_aov <- aov(Count ~ Sens + Treat, data = Rev8.16_fac)
anova(Rev8.16_aov)
#
# Listed with car Anova
Anova(Rev8.16_aov)

# Evaluation
anova(Rev8.16_aov)
emmeans(Rev8.16_aov, pairwise ~ Sens + Treat)
emmeans(Rev8.16_aov, trt.vs.ctrl ~ Sens + Treat)

# With interactions
Rev8.16_lm_int <- aov(Count ~ Sens * Treat, data = Rev8.16_fac)
# model with interaction
anova(Rev8.16_lm_int)
Rev8.16_lm_int_emm_p <- emmeans(Rev8.16_lm_int, pairwise ~ Sens + Treat)
Rev8.16_lm_int_emm_p
Rev8.16_lm_int_emm_c <- emmeans(Rev8.16_lm_int, trt.vs.ctrl ~ Sens + Treat)
Rev8.16_lm_int_emm_c
```

**Otro Ejemplo** El interés del estudio de Hartman-Maeir et al. fue estimar los perfiles del déficit de concienciación entre pacientes con infarto cerebral que están en rehabilitación. Estudió 35 pacientes con lesiones por infarto en el hemisferio derecho y 19 pacientes con lesiones en el hemisferio izquierdo.  Además agrupó las lesiones por su tamaño como: 2 = 1-3 cm, 3 = 3-5cm, y 4 = 5 cm o más grandes. Una de las medidas importantes fue la calificación de la concienciación por su propia limitación. Las calificaciones tuvieron un rango de 8 a 24, con una calificación más alta significando mayor concienciación (REV_C08_22.csv). Pruebe la diferencia por tamaño de lesión y lado de hemisferio, sea $\alpha = .05$.  

```{r}
Rev.8.22 <- read_csv("~/Dropbox/GitHub/ProbEstad/DataSets/ch08_all/REV_C08_22.csv", show_col_types = FALSE)

boxplot(SCORES ~ factor(SIDE) + factor(SIZE), data = Rev.8.22)
boxplot(SCORES ~ factor(SIZE) + factor(SIDE), data = Rev.8.22)
#
Rev.8.22_lm <- aov(SCORES ~ factor(SIZE) + factor(SIDE), data = Rev.8.22)
anova(Rev.8.22_lm)

# contrasts
emmeans(Rev.8.22_lm, pairwise ~ SIDE )

Rev.8.22_lm_int <- lm(SCORES ~ factor(SIZE) * factor(SIDE), data = Rev.8.22)
Anova(Rev.8.22_lm_int)
#
emmeans(Rev.8.22_lm_int, trt.vs.ctrl ~ SIZE)
# emmip(Rev.8.22_lm_int, SIDE ~ SIZE)

# With rstatix
Rev.8.22_aov <- anova_test(data = Rev.8.22, SCORES ~ factor(SIZE) * factor(SIDE))
get_anova_table(Rev.8.22_aov)
# Post hoc
emmeans_test(Rev.8.22, SCORES ~ SIZE, p.adjust.method = "fdr")
```

**Ejemplo 18** Los efectos de la contaminación térmica sobre Corbicula fluminea (almejas asiáticas) en tres ubicaciones geográficas diferentes fueron analizados por John Brooker (REV_C08_18). Los datos muestrales sobre la longitud, el ancho y la altura de las conchas se presentan en la siguiente tabla. Determine si existe una diferencia significativa en la longitud, altura o ancho medios (medidos en mm) de la concha en las tres ubicaciones, realizando tres análisis. ¿Qué inferencias pueden extraerse de sus resultados? ¿Cuáles son los supuestos subyacentes a dichas inferencias? ¿Cuáles son las poblaciones objetivo?  

```{r}
Rev.8.18 <- read_csv("~/Dropbox/GitHub/ProbEstad/DataSets/ch08_all/REV_C08_18_mod.csv", show_col_types = FALSE)

Rev.8.18 <- Rev.8.18 %>% mutate(Geometry = factor(Geometry))
Rev.8.18 <- Rev.8.18 %>% mutate(site = factor(site))

ggplot(data = Rev.8.18, aes(x = site, y = Measure, fill = Geometry)) +
  geom_boxplot(position = position_dodge(width = 0.6), alpha = 0.5) +
  geom_jitter(position = position_jitterdodge(jitter.width = 0.15, dodge.width = 0.6), aes(color = Geometry), alpha = 0.8, size = 1.4) +
  labs(x = "Site", y = "Measure", fill = "Geometry") +
  theme_bw()

#
Rev.8.18_lm <- lm(Measure ~ factor(site) * factor(Geometry), data = Rev.8.18)
Anova(Rev.8.18_lm)

# Pairwise post hoc
# options('max.print' = 10000)
emmeans(Rev.8.18_lm, trt.vs.ctrl ~ site)

```

## ANOVA Modelos de medidas repetidas   

Los modelos de medidas repetidas son aquellos en los que la misma variable es medida en los mismos sujetos en dos o más ocasiones.  En donde cada ocasión puede significar una condición distinta; como diferentes tratamientos o diferentes puntos de tiempo.  
Las ventajas de usar este tipo de modelos se han mencionado y son que permiten controlar variables relacionadas con el sujeto y con factores relacionados con el estudio que se está desarrollado .

**Ejemplo** Licciardone et al. examinaron sujetos con dolor lumbar crónico inespecífico. En este estudio, 18 de los sujetos completaron un cuestionario de encuesta que evaluaba el funcionamiento físico al inicio, y después de 1, 3 y 6 meses. La Tabla (EXA_C08_S04_01) muestra los datos de estos sujetos que recibieron un tratamiento simulado que parecía ser una manipulación osteopática genuina. Valores más altos indican un mejor funcionamiento físico. El objetivo del experimento fue determinar si los sujetos reportarían mejoría con el tiempo, aun cuando el tratamiento recibido proporcionaría una mejoría mínima. Deseamos saber si existe una diferencia en los valores medios de la encuesta entre los cuatro puntos en el tiempo.  

```{r}
Exa8.4.1 <- read_csv("~/Dropbox/GitHub/ProbEstad/DataSets/ch08_all/EXA_C08_S04_01mod.csv", show_col_types = FALSE)
Exa8.4.1 <- Exa8.4.1 %>% mutate(Subject = factor(Subject), Time = factor(Time))

head(Exa8.4.1, 26)
ggplot( data = Exa8.4.1, aes(x = Time, y = Assessment) ) + 
  geom_boxplot() + 
  geom_jitter(width = .1, alpha=.6, aes(color = Time)) +
  theme_bw()

# Find outliers (extreme if present)
Exa8.4.1 %>% 
  group_by(Time) %>% 
  identify_outliers(Assessment)

# Test normal distribution
Exa8.4.1 %>% 
  group_by(Time) %>% 
  shapiro_test(Assessment)

# # # # # # # # # # # # # # # # # # # 
# With the R basic anova function, how to make a repeated measures
Exa8.4.1_mod <- aov( Assessment ~ Time + Error(Subject), data = Exa8.4.1 )
summary(Exa8.4.1_mod)

emmeans(Exa8.4.1_mod, pairwise ~ Time )
```

Ejemplo 2.  Polyzogopoulou et al. reportan los efectos de la cirugía bariátrica sobre los niveles de glucosa en ayuno (mmol/L) en 12 sujetos obesos con diabetestipo 2 en cuatro momentos: antes de la operación, a los 3 meses, 6 meses y 12 meses. ¿Podemos concluir, tras eliminar los efectos atribuibles a los sujetos, que los niveles de glucosa en ayuno difieren a lo largo del tiempo después de la cirugía? Considere $\alpha = 0.05$.  


```{r}
Exr8.32 <- read_csv("~/Dropbox/GitHub/ProbEstad/DataSets/ch08_all/REV_C08_32.csv", show_col_types = FALSE)
Exr8.32

Exr8.32 <- Exr8.32 %>% mutate(SUBJ = factor(SUBJ), TIME = factor(TIME))

ggplot( data = Exr8.32, aes(x = TIME, y = GLUCOSE) ) + 
  geom_boxplot() + 
  geom_jitter(width = .1, alpha=.6, aes(color = TIME)) +
  theme_bw()

# Find outliers (extreme if present)
Exr8.32 %>% 
  group_by(TIME) %>% 
  identify_outliers(GLUCOSE)

# Test normal distribution
Exr8.32 %>% 
  group_by(TIME) %>% 
  shapiro_test(GLUCOSE)

Exr8.32_mod <- aov( GLUCOSE ~ TIME + Error(SUBJ), data = Exr8.32 )
summary(Exr8.32_mod)

emmeans(Exr8.32_mod, pairwise ~ TIME )
```

Hay un par de librerias de R - rstatix y ggpubr - que redefinen varias de las puebas de "base R" y de ggplot para estructuras tibble.  En esta sección usamos algunas de estas funciones que en ocaciones hacen más fácil la definición del problema y el uso de los datos en tibble.

```{r}
# ggplot used with ggpubr package
bxp <- ggboxplot(data = Exa8.4.1, x = "Time", y = "Assessment", add = "jitter", color = "Time")
bxp

# ANOVA test from the rstatix package
Exa8.4.1_aov <- anova_test(data = Exa8.4.1, dv = Assessment, wid = Subject, within = Time)
get_anova_table(Exa8.4.1_aov)

# Pairwise comparisons
emmeans_test(Exa8.4.1, Assessment ~ Time, p.adjust.method = "bonferroni")

# Pairwise comparisons
pwc <- Exa8.4.1 %>%
  pairwise_t_test(
    Assessment ~ Time, paired = TRUE,
    p.adjust.method = "bonferroni"
  )
pwc
```
