---
title: "Ejemplos Distribuciones de Probabilidad"
date: "`r Sys.Date()`"
output:
  rmdformats::robobook:
    highlight: kate
---

```{r setup, include=FALSE}
## Global options
knitr::opts_chunk$set(cache = TRUE)
```

## Distribución Binomial  
Ejemplos de Daniel 9 ed. capítulo 4.  

1. Basado en datos obtenidos por el Centro Nacional de Estadísticas en Salud hechos públicos por medio de la base de datos de Nuestras de Adultos, un estimado del porcentaje de adultos que en algún punto de su vida se les informará que tienen hipertensión es de 23.53 por ciento. Si se selecciona una muestra simple de 20 adultos estadounidenses y suponemos que la probabilidad de que a cada uno de ellos se les ha dicho que tienen hipertensión es de .24, encuentre la probabilidad que el número de personas en la muestra a quienes se les ha dicho que tienen hipertención son:
a) exactamente tres
b) tres o más
c) menos que tres
d) entre tres y siete, inclusivo.

```{r}
# from R manual: dbinom gives the density, pbinom gives the distribution function, qbinom gives the 
# quantile function and rbinom generates random deviates.
# a) Exactly 3 will be told: P(p = 3) n= 20, p= .24
dbinom(3, 20, 0.24)

# b) 3 or more will be told: P(p >= 3) n= 20, p= .24
pbinom(2, 20, 0.24, lower.tail = F)

# c) fewer than 3: P(p < 3) n= 20, p= .24
pbinom(2, 20, 0.24, lower.tail = T)

# d) betweem three and seven inclusive: P(3 <= p <= 7), n= 20, p=.24
pbinom(7, 20, .24, lower.tail =  T) - pbinom(2, 20, .24, lower.tail = T)

```

