---
title: "ENES Juriquilla Examen_03"
author: "F.A. Barrios"
date: "`r Sys.Date()`"
output:
  rmdformats::robobook:
    highlight: kate
---

```{r setup, include=FALSE}
## Global options
knitr::opts_chunk$set(cache = TRUE)
```

# Estimación e hipótesis, prueba t   
## Lic. Tecnología 2023-I   

```{r}
library(tidyverse)
library(rstatix)
```

## Problema 1  

¿Podemos concluir que la edad promedio de muerte en los pacientes con drepanocitosis homocigota es menor a los 30 años? Una muestra de 50 pacientes se lista en `EXR_C07_S02_15.csv` con las edades en años, de fallecimiento. Sea alpha = 0.05. Explique qué otras suposiciones fueron necesarias para estimar el resultado. Grafique sus datos y explique su hipótesis y su respuesta.  
Solución:  
El promedio de edad es $ < 30$, entonces la hipótesis nula $H_0 \geq 30$ para que la hipotesis alternativa $H_A < 30$.  
```{r}
# Problema 1
DH_age <- read_csv("~/Dropbox/GitHub/ProbEstad/DataSets/ch07_all/EXR_C07_S02_15.csv", show_col_types = FALSE)
DH_age

DH_age %>% ggplot(aes(x = '', y = Age)) +
  geom_boxplot() +
  geom_jitter(width = 0.02, alpha = 0.6, color = "red")
# pregunta si el promedio de edad es menor a los 30 años.
# suponemos entonces H0 que la edad es mayor a los 30 años y la Ha es que es menor
t.test(DH_age, alternative = "less", mu = 30, paired = FALSE, conf.level = 0.95)
```

**Conclusión**: Este nivel de $p$ nos permite tomar la hipótesis alternativa que acepta que el promedio de edad es menor a los 30 años, y es una respuesta significativa.  


## Problema 2  

¿Podemos concluir que pacientes con hipertensión primaria (PH), en promedio, tienen niveles mayores de colesterol total que los pacientes no hipertensos (NT)?  Esta fue una de las preguntas que hizo en su investigación Rossi et al. en la tabla contenida en `EXR_C07_S03_04.csv` se muestran las medidas de colesterol total $(mg/dl)$ de 133 pacientes con PH y 41 pacientes NT.  A partir de estos datos ¿se puede concluir que los pacientes PH tienen mayores niveles de colesterol total que los NT? Use $\alpha = 0.05$. Haga gráficas de caja y explique su hipótesis y su respuesta.  

Solución  
La hipótesis nula es que los pacientes con $H_0: PH_{col} \leq NT_{col}$ por lo que la hipótesis alternativa es $H_A: PH_{col} > NT_{col}$  

```{r}
# pacientes con PH tienen concentración de colesterol más alta que NT, al 95%
colest <- read_csv("~/Dropbox/GitHub/ProbEstad/DataSets/ch07_all/EXR_C07_S03_04.csv", show_col_types = FALSE)
colest

colest_new <- colest %>% 
  mutate( Group = case_when (
    Group == 1 ~ "PH",
    Group == 2 ~ "NT" ))

colest_new <- colest_new %>% mutate( Group = Group %>% fct_relevel("NT", "PH"))

# boxplot(Length ~ Group, data = colest_new)
colest_new %>% ggplot(aes(x = Group, y = Length)) +
  geom_boxplot() +
  geom_jitter(width = 0.02, alpha = 0.6, aes(color = Group))

t.test(Length ~ Group, paired = FALSE, alternative = "less", data = colest_new)

colest_new %>% t_test(Length ~ Group, p.adjust.method = "holm", paired = FALSE, alternative = "less")
```

**Conclusión**: Se puede concluír que los pacientes normotensos efectivametne tienen menores concetraciones de colesterol en suero.  

## Problema 3  

Montner et al. condujeron estudios para probar los efectos de la hiperhidratación inducida por glicerol (GEH) en ciclismo de alta resistencia. Estudiaron a 11 sujetos, edades 22-40 años, que regularmente practicaban ciclismo por 75 millas a la semana. En el archivo `REV_C07_41.csv` se listan los volúmenes de orina (ml) iniciales seguidos de aquellos con consumo de agua con glicerol. Explique sus suposiciones y conclusiones, construya gráficas y explique el modelo que decidió usar.  
Solución: la hipótesis nula $H_0: Vol_{gly} \geq  Vol_{watter}$ resultando en una hipótesis alternativa que el volumen de orina es 

```{r}
# volúmenes de orina (ml) iniciales seguidos de aquellos con consumo 
# de agua con glicerol
GEH <- read_csv("~/Dropbox/GitHub/ProbEstad/DataSets/ch07_all/REV_C07_41.csv", show_col_types = FALSE)

GEH_long <- GEH %>%
  pivot_longer(cols = c("Control", "Glycerol") , names_to = "Treatment", values_to = "Volume_GEH")

GEH_long %>% ggplot(aes(x = Treatment, y = Volume_GEH)) +
  geom_boxplot() +
  geom_jitter(width = 0.03, alpha = 0.5, aes(color = Treatment))
# null hypotesis is that the Glycerol treatment results in larger or equal urine volume
t.test(Volume_GEH ~ Treatment, paired = TRUE, alternative = "greater", data = GEH_long)
```

**Conclusión**: Dado el valor de $p = 0.000$ podemos concluir que la hipótesis alternativa es que los ciclistas en estado *control* (es decir consumo de agua sola) resultla en un volumen de orina mayor, es decir una mayor pérdida de agua.   

## Problema 4  

Muestras aleatorias simples de dos líneas genéticas de ratones se usaron en un experimento que resultó en las siguientes medidas de niveles de glucosa en suero, después de una experiencia traumática:  
`Línea A: 54, 99, 105, 46, 70, 87, 55, 58, 139, 91`  
`Línea B: 93, 91, 93, 150, 80, 104, 128, 83, 88, 95, 94, 97`  
¿Estos datos dan suficiente evidencia para concluir que la varianza de los datos de los ratones de la línea A es mayor a la varianza de los datos de los ratones de la línea B? Sea $\alpha = 0.05$. Explique su hipótesis nula y todas sus repuestas.  
Respuesta la hipótesis nula es $H_0: \frac{s^2_1}{s^2_2} = 1$ para varianzas  diferentes tenemos que aceptar la hipótesis alternativa $H_a: \frac{s^2_1}{s^2_2} \neq 1$  

```{r}
# Usando dos líneas de ratones, se midió niveles de glucosa en suero, después de 
# una experiencia traumática
LineA <- c(54, 99, 105, 46, 70, 87, 55, 58, 139, 91)
LineB <- c(93, 91, 93, 150, 80, 104, 128, 83, 88, 95, 94, 97)

var.test(LineA, LineB, ratio = 1, alternative = "two.sided", conf.level = .95)
```

**Conclusión**: Las varianzas son iguales.  
